臺灣宜蘭地方法院刑事判決　　　　　　　　　　　　　　九十三年度訴緝字第五號
　　公　訴　人　臺灣宜蘭地方法院檢察署檢察官
　　被　　　告　乙○○
右列被告因偽造文書等案件，經檢察官提起公訴（九十一年度偵字第二二○七、二七
二三、二九六九號），本院判決如左：
    主  文
乙○○共同行使明知為不實之事項，而使公務員登載於職務上所掌之公文書，足以生
損害於公眾，處有期徒刑陸月。如易科罰金，以參佰元折算壹日。
被訴相姦罪部分無罪。
    事  實
一、甲○○（另案判決確定）原已有配偶栗立湘，民國九十年五月間，為使前於大陸
    地區認識之大陸女子乙○○能進入臺灣地區，竟與丁○○（另案判決確定）、乙○○共同基於概括之犯意聯絡，由均無結婚真意之丁○○與乙○○二人於九十一
    年五月十六日，在大陸地區江西省宜春市辦理結婚登記，並於同日向江西省宜春
    市公證處申請發給（二○○二）宜證臺字第五四號公證書，俟丁○○返臺後，將
    上開結婚公證書交付不知情之曾國洲，委其代向財團法人海峽交流基金會取得結
    婚公證書之認證證明，再由丁○○於同年六月二十日前往宜蘭縣羅東鎮戶政事務
    所，以與乙○○在大陸地區結婚為由，填具「結婚登記申請書」辦理結婚戶籍登
    記，使承辦戶籍登記之公務員，將渠等偽結婚之不實事項，登載於職務上所掌之
    口名簿、身分證及戶籍登記謄本等公文書上，足以生損害於戶政機關戶政資料管
    理之正確性。嗣丁○○又於同年六月二十六日，以乙○○之配偶名義，填寫「大
    陸地區人民進入臺灣地區保證書」供管區警員對保，致使該管公務員將上開不實
    之事項載於該保證書之簽註意見欄上，足以生損害於該管公務機關對於具保人管
    理之正確性。其後再委由不知情之曾國洲於同年七月四日持丁○○之身分證、戶
    籍登記謄本及上開保證書，向內政部警政署入出境管理局行使，以申請乙○○之
    入境許可，致內政部警政署入出境管理局承辦公務員為實質審查後，許可核發乙○○之「中華民國臺灣地區旅行證」，使乙○○能以形式上合法之探親名義，於
    同年七月二十九日進入臺灣地區。
二、案經台灣宜蘭地方法院檢察署檢察官主動檢舉偵查起訴。
    理  由
一、被告乙○○矢口否認有與甲○○、丁○○共同行使使公務員登載不實文書之犯行
    ，辯稱：伊與丁○○是真結婚云云。經查：
（一）丁○○與被告乙○○於九十一年五月十六日，在大陸地區江西省宜春市辦理結
      婚登記，並於同日向江西省宜春市公證處申請發給（二○○二）宜證台字第五
      四號公證書。被告丁○○於返台後，將上開結婚公證書及相關證件交付曾國洲
      ，委其代向「財團法人海峽交流基金會」取得結婚公證書之認證證明，被告丁○○再於同年六月二十日，前往宜蘭縣羅東鎮戶政事務所，填具「結婚登記申
      請書」辦理結婚登記，使承辦戶籍登記之公務員，將此事登載於職務上所掌之
      戶籍資料。再於九十一年六月二十六日，填寫「大陸地區人民進入台灣地區旅
      行證申請書」、「大陸地區人民進入台灣地區保證書」，以配偶來台探親名義
      ，使曾國洲持前開戶籍謄本等公文書，申請被告乙○○入境台灣地區，並於承
      辦公務員為實質審查後獲核准發給被告乙○○九一入出字第三三三二○一一一
      號之中華民國臺灣地區旅行證一枚。其後乙○○遂於九十一年七月二十九日入
      境臺灣地區等情，為被告乙○○、丁○○所自承不諱，且有申請書、公證書、
      海基會（九一）核字第○三三三六六號證明、中華人民共和國江西省宜春市公
      證處公證書、乙○○之出入境紀錄、大陸地區人民進入臺灣地區旅行證申請書
      、大陸地區人民進入臺灣地區保證書、中華民國臺灣地區旅行證各一份在卷可
      稽。
（二）被告乙○○與丁○○既已有辦理結婚登記之事實，則要探究者乃其二人間是否
      有結婚之真意。是否有結婚之真意本係藏於當事人內心，惟此等內心之意思仍
      可由外在的行為而為合理之推斷。本件被告乙○○與丁○○並無結婚真意之事
      實，有下列證據可資為證：
  １、甲○○之前配偶丙○○於偵查中指稱：甲○○前於大陸酒店認識乙○○，就拜
      託丁○○跟她結婚，因丁○○積欠甲○○一萬多元。且乙○○來台後居住在甲○○住處，而丁○○沒有與乙○○同住等語。又證人粟立仁於偵查中證稱：「
      我從六月二十一日開始在甲○○的網咖店工作，之前甲○○說乙○○是他表妹
      ，我不知道她是大陸人民，我以為她是花蓮人，她從八月上旬開始在店裡工作
      ，跟我交班，她是做白天時段。乙○○住在甲○○家四樓，丁○○沒有住那邊
      ，我之前不知道丁○○與乙○○已經登記結婚，乙○○在店裡工作時，甲○○
      有時也會在店內，我在的那段時間，丁○○沒有在店裡工作，他是我走後才來
      的」等語（九十一年度偵字第二二○七號卷第三四頁）。該二人均指證被告乙○○未與丁○○同居之事實。被告乙○○與丁○○雖均辯稱：渠二人先居住在
      向甲○○之姑姑承租之羅東鎮○○路五十一號六樓，嗣後因無力繳付租金，搬
      到甲○○羅東鎮○○路四十四之三的三樓，其後又搬到四樓云云。惟查，據證
      人即甲○○之父親林寬基於本院九十一年度訴字第五○九號被告甲○○等涉犯
      偽造文書戶案件（下稱本院前案）調查時，到庭向法官證稱：丁○○於房子裝
      潢（裝潢時間於九十一年七月底至八月底間）完成後，有搬過來住，與林寬基
      住同一層等語。證人林寬基既同於一層住屋內出入，對於被告乙○○是否居住
      該處應知之甚詳。惟經本院訊以：「丁○○住的時間，乙○○是否同住？」竟
      答稱：「我不太清楚，平常我們的生活各自處理，有時候會面一下，都沒有一
      起吃飯」等語。經本院再訊以：「乙○○是否在裡面居住你是否清楚？」，又
      改稱：「應該有，裝潢時他們都睡客廳，包括我兒子甲○○、丙○○、丁○○
      、乙○○」云云，其證述反覆不一，不能證明丁○○與被告乙○○在上址同居
之事實。又甲○○之弟林易衡則證稱：丁○○他們搬住來後，因為家裡在整建
      ，所以甲○○、乙○○、丁○○、丙○○都睡客廳云云。經本院質以：「丙○○受傷後的情形如何」時，始改稱：乙○○是在甲○○打丙○○（甲○○於九
      十一年八月十日晚間八時二十分許傷害丙○○，經本院前案判處有期徒刑四月
      確定）之後才搬進來的，丙○○應該沒有睡客廳等語。與其原先證述甲○○、
      乙○○、丁○○、丙○○四人同睡客廳等語顯有矛盾，亦與證人林寬基所證述
      之情節不符。經本院再質以：「丁○○睡那裡？」則又改稱：我不清楚，我在
      我房間不會看到他們的情形等語（以上見本院前案卷宗第一○一至一○六頁）
      。經查，上開證述均係於同一日接受訊問，經隔離訊問後，證人林寬基與林易
      衡二人所為之陳述前後矛盾，且互相核對亦有不符，參以該二人為甲○○之父
      親及胞弟，渠等證述之證明力薄弱，不足證明被告乙○○所辯關於二人確有同
      居之說詞。
  ２、丁○○於九十一年十一月五日在偵查中接受訊問時，供稱：他不知道被告乙○○何時出生，也不知道被告乙○○之身高、體重等語，顯見被告丁○○對被告
      乙○○之個人狀況不甚知悉。惟查，丁○○與被告乙○○於九十一年五月十六
      日登記結婚，距離上開偵訊時間已有近六月之久，苟二人確係夫妻，又朝夕相
      處（此為被告乙○○與丁○○所自承），豈有不知被告乙○○大略之身高體重
      之理，足徵丁○○與被告乙○○並無夫妻之實。
  ３、丁○○於偵查中供稱：他跟乙○○都是用視訊聯絡，那一趟要去大陸結婚時才
      見面，之前他沒有去過大陸；他爸媽沒看過被告乙○○。又其於本院九十一年
      度訴字第五○九號被告甲○○等涉犯偽造文書罪調查時亦陳稱：「（以視訊聯
      絡期間？）九十年四、五月到結婚之前。婚後他回大陸就沒有再用視訊聯絡，
      改以ＯＩＣＱ工具，以文字方式通訊．．．（與乙○○在大陸結婚儀式？）只
      到當地民政局辦理結婚登記，只有先到他家聚餐，去見他的父母親。（是否經
      過提親？或民俗婚禮？）都沒有，他父母親也沒有要求要聘金，且當時我只有
      請假七天。（乙○○父母為何同意他出嫁予你？）可能因為我是臺灣人」等語
      。依丁○○所述，其與被告乙○○前未曾謀面，僅有以視訊聯絡，第一次見面
      即至大陸結婚，並未提親，亦無舉辦民俗婚禮，復無給付聘金，其結婚過程至
      為草率。又參以丁○○連賃屋支出均無力負擔，又積欠甲○○一萬多元，此為
      丁○○所自承，足見丁○○經濟情形不佳，在此情形下，竟遠至大陸地區娶被
      告乙○○。且其二人既已結婚，被告乙○○又已申請來臺，黃證偉竟遲未將被
      告乙○○帶回家中認識父母，竟長期居住在甲○○之住處均與常情不符，亦可
      證明二人確無結婚之真意。
  ４、丁○○與甲○○均坦承因丁○○未曾至大陸地區，故與被告乙○○結婚時與甲○○同去等語，經核與渠二人於九十一年五月十一日搭乘同一班機至香港之出
      境資料相符，有內政部警政署入出境管理局九十三年七月十六日境信凡字第○
      九三一○○七六五七○號函所附入出境紀錄在卷可稽。又被告乙○○於九十一
      年七月二十九日由桃園中正機場入境事宜，為甲○○所辦理，此據丁○○於警
      訊中陳述在卷（宜蘭縣警察局羅東分局偵辦林泰方涉嫌妨害家庭、傷害案件警
      卷第十頁），又核與甲○○於九十一年七月二十九日出境至香港，同日入境之
      日期相符。再者，被告乙○○於九十一年八月二十八日經遣返至香港時，甲○○亦於同日搭乘班機前往香港，有上開入出境資料為證。被告乙○○所乘ＣＩ
      六○九號班機於十三時四十二分離開台北，於十五時二十分抵達香港，甲○○
      所乘ＢＲ八七一於十六時三十四分離開台北，在十八時七分降落等情形，有長
      榮航空股份有限公司及中華航空聯合管理處函文各一紙在卷可參。且在警員要
      遣返被告乙○○時，甲○○向警員表示要跟著去，警員稱不行，要去自己坐車
      去等語，有證人即警員張志平之證述可參（本院前案一三二頁）。而甲○○於
      本院前案調查時自承：當時警察突然要把乙○○送走，他才表示可不可以跟著
      去等語（本院前案第一三四頁）。應堪認由於甲○○因不知被告乙○○被遣返
      之時間，於倉促之下無法同行，乃至無法乘坐同一班機，惟仍於同日稍後趕至
      香港之事實。而甲○○對於丁○○與被告乙○○結婚過程中，包括丁○○至大
      陸結婚、被告乙○○入境、二人在宜蘭之住處、工作、被告乙○○在警局接受
      訊問、遣返及其後丁○○至大陸離婚等情，均事事參與，苟非為自己之利益，
      應無須事必躬親，為他人作嫁。且衡諸於其對被告乙○○遭遣返乙事之關心程
      度，亦超出常人對友人之妻之關心，甚至比做為丈夫之丁○○關切，亦與常情
      有悖。再佐以粟立仁證稱曾見甲○○與被告乙○○二人態度親蜜，狀似男女朋
      友，更足見被告乙○○與甲○○關係匪淺。
  ５、更有甚者，本件前案關於甲○○及丁○○涉犯偽造文書罪嫌，因證據不足經本
      院判決無罪，於九十二年十二月十日經台灣高等法院以九十二年上易字第二六
      五二號判決駁回公訴人之上訴，有上開判決書二份在卷可按。甲○○於判決後
      之九十二年十二月十一日立即與栗立湘離婚後，隨即於九十三年一月七日，與
      丁○○同赴大陸地區江西省，辦理丁○○與乙○○離婚事宜，又旋於同年二月
      十三日赴大陸地區江西省辦理自己與被告乙○○結婚，為被告乙○○所自承，
      且有甲○○、丁○○於本院證述可參，核與宜蘭縣羅東鎮戶政事務所九十三年
      七月九日羅鎮戶字第○九三○○○二一七六號函所附結婚、離婚登記申請書及
      相關證明文件相符。丁○○於本院前案一再陳稱其與乙○○係「真心相愛，不
      會因為欠甲○○一萬元而以終身幸福開玩笑」云云，卻於本院審理時改稱：因
      為涉及這些刑案，覺得娶到這樣的大陸女子很麻煩，於是較少與被告乙○○聯
      絡，後因認識其他女子，故想與乙○○離婚云云，一改前以婚姻為終身大事之
      態度，反視婚姻為兒戲。再者，甲○○既與丁○○係友好之同學關係，又有如
      上之密切關係，甲○○於丁○○離婚後，隨即與被告乙○○結婚，與一般人之
      倫理觀念有相扞格之處，惟渠等於本院審理時，均無異狀，視之如常，渠等態
      度亦另人匪夷所思，實難認丁○○與被告乙○○二人前曾有婚姻誓約。綜上證
      據，足認被告乙○○與丁○○應無結婚之真意，其與甲○○、丁○○共同涉犯
      公訴人所指偽造文書犯行，事證明確，犯行應堪認定。
（三）本件甲○○及丁○○涉犯上開犯行部分，雖經本院前案判決無罪，且為台灣高
      等法院以九十二年度上易字第二六五二號判決駁回公訴人之上訴，有上開判決
      書二份在卷可參。惟查，於本院前案及台灣高等法院審理時，均認丁○○與乙○○之結婚過程中有諸多不合常情啟人疑竇之處，此見上開判決理由即明，惟
      因公訴人之舉證尚未使法院達甲○○等人有罪之確信，尚難徒以該等不符常情
      之處，即遽認甲○○及丁○○有公訴人所指之犯行，是以無法證明甲○○等犯
      罪，而為無罪之判決。且斯時被告乙○○遭查獲涉及在台灣地區未經許可工作
      後，隨即遣返，是就被告乙○○部分亦無從調查而獲得心證。茲因上開判決確
      定後，丁○○即與被告乙○○離婚，而甲○○則與被告乙○○結婚，嗣被告乙○○又因來台探親因通緝到案接受調查，關於此部分均為本院前案所未及審酌
      之新證據，自得採為本案認定事實之依據。是甲○○、丁○○部分雖經判決無
      罪確定云云，自不影響本件之認定，附此敘明。
二、核被告乙○○所為，係犯刑法第二百十六條行使同法第二百十四條之使公務員登
    載不實罪。其與甲○○、丁○○就使公務員登載不實罪間，有犯意聯絡及行為分
    擔，為共同正犯。本件係委由不知情之曾國洲，向海基會申請結婚公證書之認證
    證明及向境管局申請被告乙○○之入境手續等行為，為間接正犯。又被告乙○○
    與甲○○、丁○○先後二次使公務員登載不實文書犯行，均係時間緊接，觸犯構
    成要件相同之罪名，顯係基於概括犯意反覆為之，為連續犯，應以一罪論。被告
    乙○○與甲○○丁○○連續使公務員為不實登載後，復持該登載不實之公文書，
    一次向內政部警政署入出境管理局行使，渠等使公務員登載不實之低度行為為行
    使之高度行為所吸收，不另論罪。爰審酌被告乙○○以上開手法妨害公文書之正
    確性，且犯罪後矢口否認之態度，及其生活狀況、智識程度等一切情狀，量處如
    主文所示之刑，並諭知易科罰金之折算標準。
三、公訴意旨另以：甲○○、丁○○與被告乙○○基於共同犯意聯絡，由丁○○委由
    不知情之曾國洲持結婚證明書向入出境管理局，申請被告乙○○來台探親，使承
    辦人員陷於錯誤，將此不實事項登載於掌管之文書上並核發「中華民國台灣地區
    旅行證」予被告乙○○持以入境，足生損害於入出境管理局對於入出境業務之正
    確性，因認被告乙○○此部分另共同犯有刑法第二百十六條、第二百十四條之行
    使使公務員登載不實罪嫌等語。惟查：刑法第二百十四條所謂使公務員登載不實
    事項於公文書罪，須一經他人之聲明或申報，公務員即有登載之義務，並依其所
    為之聲明或申報予以登載，而屬不實之事項者，始足構成，若其所為聲明或申報
    ，公務員尚須為實質之審查，以判斷其真實與否，始得為一定之記載者，即非本
    罪所稱之使公務員登載不實，此經最高法院著有七十三年台上字第一七一○號判
    例可資參佐。另按大陸地區人民，須經主管機關許可始得進入臺灣地區，台灣地
    區與大陸地區人民關係條例第十條第一項定有明文，而主管機關內政部亦訂定「
    大陸地區人民進入台灣地區許可辦法」以資規範，從而大陸地區人民申請進入台
    灣地區，其申請入境之事由是否屬實，主管機關應為實質審查，以判斷其真實與
    否，並非一經聲明，即有登載之義務。是以渠等以不實之事由，申請入境台灣地
    區，既須經主管機關為實質之審查以為准駁之決定，縱主管機關疏於審查，致使
    矇混通過，准許入境，然揆之上開判例意旨，亦難認被告所為，已合於刑法第二
    百十四條使公務員登載不實罪之要件，是此部分被告所為，尚不成立刑法第二百
    十六條、第二百十四條之行使使公務員登載不實罪，惟因公訴意旨認被告此部分
    之犯行與前開有罪部分有連續犯之裁判上一罪關係，而提起公訴，故就此部分毋
    庸另為無罪之諭知。
四、公訴意旨又以：被告乙○○入境後，於同年七月二十九日起在宜蘭縣羅東鎮○○
    路四四之一號住處與甲○○通姦多次，因認被告乙○○涉犯刑法第二百三十九條
    通姦罪嫌。惟查，此部分事實除告訴人之指訴外，並無其他證據相佐。至證人粟
    立仁僅證稱見被告甲○○與乙○○手牽手，舉止親蜜等語，惟此與通姦罪之構成
    要件尚屬有間，難以據此部分認定甲○○與被告乙○○有通姦之行為。此外，復
    查無其他積極事證足認被告乙○○與甲○○有公訴人所指之通姦犯行，此部分犯
    罪不能證明，自應為無罪之諭知。
據上論斷，應依刑事訴訟法第二百九十九條第一項前段、第三百零一條第一項，刑法
第二十八條、第五十六條、第二百十六條、第二百十四條、第四十一條第一項，罰金
罰鍰提高標準條例第一條前段、第二條判決如主文。
本案經檢察官鄭雅方到庭執行職務。
中      華      民      國      九十三      年      八      月    十    日
                                  臺灣宜蘭地方法院刑事第二庭
                                    審判長法  官  林  明  山
                                          法  官  鄭  貽  馨
                                          法  官  謝  佩  玲
右正本證明與原本無異。
如不服本判決，應於判決送達後十日內向本院提出上訴狀( 應附繕本 )。
                                          書記官  藍  友  隆
中      華      民      國      九十三      年      八      月    十二  日
中華民國刑法第二百一十六條
    行使第二百十條至第二百十五條之文書者，依偽造、變造文書或登載不實事項或
    使登載不實事項之規定處斷。
中華民國刑法第二百一十四條
    明知為不實之事項，而使公務員登載於職務上所掌之公文書，足以生損害於公眾
    或他人者，處三年以下有期徒刑、拘役或五百元以下罰金。
